【裁判字號】    89,台上,2585
【裁判日期】    891117
【裁判案由】    回復原狀
【裁判全文】
最高法院民事判決                              八十九年度台上字第二五八五號
    上 訴 人  乙 ○ ○
    被上訴人  甲○○○
右當事人間請求回復原狀事件，上訴人對於中華民國八十八年八月十日台灣高等法院
第二審判決（八十八年度上字第三六四號），提起上訴，本院判決如左：
    主  文
原判決廢棄，發回台灣高等法院。
    理  由
本件上訴人主張：伊於民國八十六年三月四日，向被上訴人承租坐落台北市○○○路
○段七七六巷十五號一、二樓房屋（下稱系爭房屋），作為開設托兒所營業之用，期
間自八十六年三月五日起至八十九年三月四日止，租金每月新台幣（下同）八萬元，
每六個月給付一次，保證金三十萬元，伊先後於八十六年三月五日、同年月十三日，
交付被上訴人面額總計一百一十八萬元之支票三紙，以為支付保證金及八十六年四月
至八十七年二月之租金。惟因被上訴人擅自於系爭房屋一、二樓間私設樓梯，室內現
況與建物平面圖登載不符，致無法辦理托兒所設立登記，雖經催告，被上訴人未能辦
理使用執照變更及提出變更後之建物平面圖謄本，於租約生效近一年，伊仍不能以系
爭房屋經營托兒所，租賃之目的顯已不能達成，伊乃依民法第二百五十五條規定，解
除系爭租賃契約等情。求為命被上訴人返還已收受之租金、保證金計一百一十八萬元
，並加付法定遲延利息之判決。
被上訴人則以：兩造並未約定系爭房屋係供托兒所營業之用，伊已於八十六年三月四
日將系爭房屋交付上訴人使用收益，上訴人未曾請求伊協助變更系爭房屋使用執照以
便申設托兒所，其主張依民法第二百五十五條規定解除系爭租約，請求回復原狀，實
屬無據等語，資為抗辯。
原審維持第一審所為上訴人敗訴之判決，係以：查系爭租賃契約第四條第一款固僅約
定本房屋係供營業之用，而無供托兒所營業用之記載，惟據證人即本件租賃之仲介古
進喜證稱：「當初原告（即上訴人）租房子是要做托兒所或幼教之類的場所使用，…
…契約第四條所謂營業登記是指幼教行業」；「訂約後，房東有交一些文件給房客，
好讓房客去辦理申請營業登記」等語。被上訴人訴訟代理人於一審亦陳稱：「原告委
託古先生租房子，……當初承租時有稱是辦理幼稚園或托兒所」等語觀之，堪認兩造
訂約時，上訴人係以承租系爭房屋作為幼教業使用為目的，且為被上訴人所知悉。次
按依契約之性質或當事人之意思表示，非於一定時期為給付不能達其契約之目的，而
契約當事人之一方不按照時期給付者，他方當事人得不為前條之催告，解除其契約，
民法第二百五十五條固定有明文。惟兩造並未約定被上訴人應於何時提出房屋使用執
照等文件，供上訴人申辦托兒所設立登記之用，且依該租賃契約觀察，亦無從認識非
於一定時間為給付不能達契約目的。上訴人雖主張曾催告被上訴人辦理變更使用執照
，然為被上訴人所否認，上訴人亦未能舉證以實其說，逕於八十七年一月十五日寄存
證信函予被上訴人解除系爭租約，難認為合法。從而，上訴人主張系爭租約業經解除
，請求被上訴人返還已付租金、保證金，即屬無據等詞，為其判斷之基礎。
查兩造於八十六年一月二十三日訂立之「租屋訂金契約」，被上訴人同意若上訴人申
請營業登記不成立時，願退定金四萬元。而證人即租賃仲介古進喜證稱：「看房子時
有付定金八萬元，房客去辦營業登記，若是無法辦下來就只退四萬，表示不租了，第
一個月租金退四萬元」等語；被上訴人稱「上訴人與我是八十六年三月四日訂約，…
…他口頭上有說要開兒童美語補習班，他說要去查能否做補習班，所以我們給他一個
月的緩衝期，若不能做，雙方解約」等語（見原審卷第二十四頁、第三十七頁背面、
第五十二頁），被上訴人訴訟代理人於一審亦陳稱：「我們也退還原告四萬元」等語
（見一審卷第四十二頁背面），則系爭房屋無法辦理營業登記，為兩造所明知，始有
退還四萬元之情形，原有八十六年一月二十三日訂立之契約似已不存在；而上訴人仍
於八十六年三月四日再與被上訴人訂立房屋租賃契約，並約定系爭房屋係供營業之用
，該「供營業之用」，是否仍為已無法辦理營業登記之「幼教業」，自有查明當事人
真意之必要，且依被上訴人之說詞，有一個月的緩衝期，若不能做，雙方解約云云，
是否一個月內無法辦理營業登記，契約即當然解除？均未據原審調查審認，本件事實
既不明確，本院自無從為法律上之判斷。上訴論旨，指摘原判決不當，求予廢棄，非
無理由。
據上論結，本件上訴為有理由，依民事訴訟法第四百七十七條第一項、第四百七十八
條第一項，判決如主文。
中      華      民      國    八十九    年     十一     月     十七     日
                              最高法院民事第一庭
                                  審判長法官  李  錦  豐
                                        法官  楊  鼎  章
                                        法官  吳  麗  女
                                        法官  陳  國  禎
                                        法官  陳  碧  玉
      右正本證明與原本無異
                                              書  記  官
中      華      民      國    八十九    年     十二     月      七      日


司法院資訊處製作；財團法人民間司法改革基金會備份。
